【裁判字號】    99,訴,214
【裁判日期】    990813
【裁判案由】    給付借款
【裁判全文】
臺灣雲林地方法院民事判決               99年度訴字第214號
原      告  甲○○
訴訟代理人  劉志卿律師
被      告  乙○○
訴訟代理人  張智學律師
上列當事人間請求給付借款事件，本院於民國99年08月03日言詞
辯論終結，判決如下：
    主      文
被告應給付原告新臺幣柒拾貳萬元，及自民國九十九年五月八日
起至清償日止，按年息百分之四計算之利息。
原告其餘之訴駁回。
訴訟費用由被告負擔。
    事實及理由
壹、程序方面：
    本件原告聲請本院對被告核發支付命令，請求被告給付借款
    新臺幣（下同）72萬元。經本院以99年度司促字第3896號支
    付命令命「被告應向原告給付72萬元，及自支付命令送達之
    翌日起至清償日止，按年息5%計算之利息，並賠償督促程序
    費用500 元。」嗣被告於法定期間內提出異議，依民事訴訟
    法第519 條第1 項之規定，原告支付命令之聲請，視為起訴
    。
貳、實體方面：
一、原告起訴主張：
(一)、被告前於民國91年11月25日向原告借款新臺幣（下同）80萬
    元，93年01月05日再借20萬元，共計100 萬元，原本言明93
    年02月將清償全部借款，詎屆期後並未履行，原告多次催討
    ，被告均藉口其遭人倒會對外欠下鉅額債務為由，屢屢拖欠
    ；嗣於96年03月間，原告因四女沈昭秀將於同年07月出閣，
    急需用錢，拜託被告先還50萬元，被告佯稱屆時若籌足款項
    應可清償部分，惟至同年07月到期後又稱其並無資力，乃與
    原告協商自96年07月起代原告繳納每月合會會款4 萬元以為
    償債，迄97年01月完會止，其代原告繳納7 個月之會款共計
    28萬元，尚餘72萬元迄未清償；原告因屢次催討無著，要求
    被告簽發借據為證，均遭被告拒絕，乃於99年03月20日邀同
    里長丙○○前往被告住處，協商還款期限及方式，被告及其
    夫均當場承認確有向原告借款且尚未清償完畢之事實，此有
    現場錄音光碟暨譯文可證，另里長亦可證明上情。被告辯稱
    原告在94年11月前，即已將二會全部標完，並由被告代原告
    繳納死會會款，主張以合會會款全額抵銷原告之借款債權，
    並非事實，原告係分別於95年01月及95年11月得標，被告亦
    將合會會金匯入原告或原告女兒沈昭良帳戶，有匯款單據等
    可證，故被告所稱自94年11月起為原告繳納每月4 萬元死會
    會款，與客觀事實不符。
(二)、並聲明：1.被告應給付原告72萬元，及自支付命令送達被告
    翌日起至清償日止，按年息5%計算之利息。2.訴訟費用由被
    告負擔。
二、被告抗辯略以：
(一)、原告曾經於93年02月05日參加被告為會首之互助會，為編號
    44及45號之會員，系爭互助會為每月每會2 萬元之民間互助
    會，期間自93年02月05日起至97年01月05日止，會員連同會
    首共計48人，原告在94年11月前，已經標取2 會之互助會，
    原告自94年12月至97年01月完會時止，依約應給付被告26期
    死會之會款，計104 萬元，原告並未繳納，均由被告繳納，
    被告主張抵銷本件之借款債權，原告抗辯有繳納在94年11月
    以後之互助會款，理應由原告提出證明之方法。
(二)、至於帳冊應為原告個人所書，被告並沒有簽名確認，也與事
    實不符，且無法排除為原告事後臨訟所撰寫，應該是不能做
    為證據使用。
(三)、並聲明：1.原告之訴駁回。2.訴訟費用由原告負擔。
三、兩造不爭執之事項：
(一)、被告於91年11月25日向原告借款80萬元，復於93年01月05日
    向原告借款20萬元，雙方約定利息每年4 萬元。
(二)、原告自93年02月05日起參加被告所召集之互助會共2 會，被
    告所召集之互助會已經如期完全結束。
(三)、原告並未繳納96年07月起至97年01月為止之互助會會款計28
    萬元。
(四)、原告對於被告之100 萬元之借款債權，與原告積欠被告之互
    助會會款債務28萬元相互抵銷。
四、原告主張被告積欠其借款72萬元尚未清償，為被告所否認，
    並以前揭情詞置辯，是本件應審究者為(一)原告自94年12月起
    至96年06月止，原告是否按月給付被告每月4 萬元之會款？
    (二)被告是否得以其對原告之會款債權抵銷積欠原告之72萬元
    債務？如是，可抵銷之金額為多少？經查：
(一)、原告主張被告向其借款100 萬元，並自93年02月05日起參加
    被告所召集之互助會2 會，原告以其自96年07月起至97年01
    月止之會款債務共計28萬元，與對被告之借款債權互相抵銷
    ，故被告尚積欠原告72萬元借款債務等情，為被告所不爭執
    ，堪信為真。
(二)、被告雖不否認向原告借款100 萬元，但辯稱，原告參加其所
    召集之互助會2 會，於94年11月前，已標取該2 互助會完畢
    ，但未支付會款，由被告代為墊付每月4 萬元會款，自94年
    12月起至97年01月05日止，被告已墊付104 萬元會款，對其
    取得104 萬元之會款債權，以之抵銷原告之借款債權後，被
    告未積欠原告任何借款債務。惟原告主張其並非94年11月之
    前即已將該2 互助會均標取完畢，並提出被告將會金匯入原
    告及其女沈昭良帳戶之資料為證。揆諸原告提出之雲林縣斗
    六市農會存摺類存款收入傳票2 紙及原告與其女沈昭良之存
    摺交易明細資料，顯示被告於95年01月09日及95年11月08日
    ，分別匯款890,100 元、900,400 元款項予原告及其女沈昭
    良，此二筆款項應是如同原告所述為互助會金，否則此二筆
    款項如屬被告清償借款之款項，被告焉有可能不抗辯其已匯
    款此二筆款項清償向原告借貸之借款，且此二筆款項之數額
    已達1,790,500 元，顯逾被告向原告借用之款項金額甚多，
    縱使加計每年4 萬元之利息，自91年被告借款之時起算至95
    年被告匯款之時止，利息亦不逾20萬元，與本金100 萬元合
    計，被告亦僅須清償120 萬元，被告應無可能超額清償59萬
    餘元予原告甚明。再者，被告匯款予原告及其女沈昭良之時
    間，均與互助會開標日期即每月05日相距不遠，益徵被告此
    二筆會款乃互助會之標金。是原告主張其參加被告召集之2
    互助會，標會時間分別是95年01月05日及95年11月05日，尚
    非虛妄。而原告標會之時間既非94年11月前，被告辯稱其自
    94年12月起即代原告墊支每月4 萬元之死會會款即有未合。
(三)、又證人丙○○於本院審理時到庭證述略謂，原告在今年03、
    04月，到我那裡說要協調借款的事，拜託我陪他去找被告，
    我跟原告去被告開的自助餐店，在場有我、原告、被告、被
    告的先生，剛進去時被告也是有誠意，他有點氣，被告說阿
    兄（即原告）我會還你這筆錢，就算是我死了，我兒子也會
    還你錢，原告就說因為這筆錢已經拖很久了，沒有辦法才會
    拜託我去，有提到被告還欠原告約是72萬元，是被告自己說
    的，原告要麻煩被告寫借款，被告說要原告相信他的人格，
    如果有錢的話一定會還原告，當天在場的人沒有要打架或吵
    架等情形，只是被告的講話大聲了一點，有提到如何還錢，
    被告的先生後來也有加入，他先生說有誠意要還，他說有二
    個方法，如果他的房子能賣出去，就可以72萬都還，第二個
    方法是勞保退休金能拿到，他一個月可還原告2 萬元，約是
    3 年還完，被告本身也有在那裡，他先生說完被告也有附和
    ，被告沒有講說他幫原告繳了104 萬的會款，卷附錄音譯文
    內容與當天談話的內容一致等語在卷。證人丙○○上開證述
    ，與原告所提出之當天錄音譯文內容相符，被告對於其確有
    錄音譯文內容之談話一節，亦不爭執，堪信證人所述為真。
    揆諸證人丙○○之證詞，及卷附錄音譯文內容（見本院卷第
    32-1頁背面），被告均提及積欠原告72萬元，並承諾願意償
    還。其次，錄音譯文中復顯示，被告配偶提出於其勞保65歲
    期滿得請領退休金時，願意分期每月清償2 萬元予原告，並
    表示：「要還到完，可能要差不多3 年啦！」（見本院卷第
    34頁背面）等語，益證被告確實積欠原告72萬元之借款債務
    。而卷附錄音光碟係原告偕同證人丙○○前往被告開設之自
    助餐店催討本件借款債務時，原告將在場之人對話內容錄音
    存證，證人丙○○證述其與原告一同至被告自助餐店協商時
    間為99年03、04月間。再由錄音譯文內容顯示，被告配偶曾
    謂：「我給你講我滿65歲，08月滿65對沒09月就可以領，我
    36年08月22號登記出生年月日對沒，你來沒講的時候...99
    年對沒，100 年101 年減掉36年08月22日號，過之後才滿65
    歲，65歲時要等09月22過這個月才有得領，這樣就好啊，我
    的誠懇就是這樣啦，你看怎樣，講這樣誠懇不夠... 」（見
    本院卷第33頁背面）一語，可見原告此次向被告催討之時間
    ，應是99年間無誤。由上開證據資料互相勾稽，被告在99年
    03、04月間仍承認積欠原告72萬元借款，並承諾願意還款，
    且未有隻字片語提及代原告墊繳104 萬元會款之事，堪認原
    告主張其僅未繳納96年07月至97年01月間會款28萬元，並以
    該對於被告之會款債務，與其對被告之借款債權互相抵銷，
    被告仍積欠其72萬元借款債務，應屬可信。
(四)、被告辯稱，其雖未於99年03、04月間兩造協商清償借款債務
    時，提出以其會款債權104 萬元抵銷之抗辯，然被告依法得
    隨時主張抵銷，被告當時未主張抵銷，不能遽此推論被告對
    原告即無104 萬元會款債權云云。惟如前所述，原告標取參
    加被告召集之互助會時間分別為95年01月及95年11月，並非
    在94年11月前即已將參加之2 互助會全部標取完畢，故被告
    是否對於原告有104 萬元之互助會款債權即屬可疑。此外，
    被告茍對原告有104 萬元之互助會款債權，豈有可能在原告
    99 年03 、04月間向其催討72萬元借款債務時，完全未置一
    語，反而表示其目前無資力可清償借款債務，但承諾一定會
    清償，即使其死亡，其子亦必定會清償，以被告經濟窘迫之
    情況，被告如對原告有該會款債權可抵銷，衡情早已迫不及
    待主張抵銷，或否認仍積欠原告72萬元借款，被告當時對原
    告有債權卻不主張抵銷，顯與常情有悖。且被告若是對原告
    有債權可主張抵銷，被告配偶又何必提出清償方案，代被告
    清償積欠原告之72萬元借款。是依卷內相關證據互為參酌，
    被告抗辯其對原告有104 萬元會款債權，主張抵銷對原告之
    72 萬 元借款債務，要無可採。
(五)、從而，被告確實尚積欠原告72萬元借款債務未清償，應堪認
    定。
五、按「借用人應於約定期限內，返還與借用物種類、品質、數
    量相同之物，未定返還期限者，借用人得隨時返還，貸與人
    亦得定一個月以上之相當期限，催告返還。」民法第478 條
    定有明文。而所謂貸與人得定一個月以上之相當期限催告返
    還（見民法第478 條），非謂貸與人之催告必須定有期限，
    祇須貸與人有催告之事實，而催告後已逾一個月以上相當期
    限者，即認借用人有返還借用物之義務（最高法院73年度臺
    抗字第413 號判例酌參）。本件兩造雖未約定返還借款之期
    限，但先前原告已曾主張抵銷借款債權中之28萬元，被告亦
    同意原告抵銷，可見兩造之借貸契約已屆清償期，縱非如此
    ，原告已於99年03、04月間催告被告返還借款，至今早已逾
    一個月以上，被告亦負返還借款之義務，原告請求被告返還
    72萬元之借款，核屬有據。其次「給付無確定期限者，債務
    人於債權人得請求給付時，經其催告而未為給付，自受催告
    時起，負遲延責任。其經債權人起訴而送達訴狀，或依督促
    程序送達支付命令，或為其他相類之行為者，與催告有同一
    之效力。」又「遲延之債務，以支付金錢為標的者，債權人
    得請求依法定利率計算之遲延利息。」再「應付利息之債務
    ，其利率未經約定，亦無法律可據者，週年利率為百分之五
    。」第229 條第2 項、第233 條第1 項前段、第203 條亦有
    明文。本件被告向原告借款100 萬元時，兩造就其借款利息
    約定為每年利息4 萬元，即年利率為4%，為兩造所不爭執，
    是兩造既就本件借款利率已有約定，依前揭規定，利息應依
    兩造間之約定給付，故原告得請求被告給付之遲延利息，應
    依雙方約定為年息4%，原告卻請求被告給付原告自支付命令
    送達翌日起至清償日止，按年息5%計算之利息，原告就遲延
    利息之請求，逾兩造約定之年利率，就超過部分之請求，難
    認有據。從而，原告依消費借貸契約請求被告給付原告借款
    72 萬 元，及自支付命令送達翌日即99年05月08日起至清償
    日止，按年息4%計算之利息部分，自屬有據，應予准許，逾
    此部分之請求，則屬無據，應予駁回。
六、本件事證已臻明確，兩造其餘攻擊、防禦方法，經審酌後，
    或與本件無涉，或與判決結果不生影響，毋庸一一論列，併
    此敘明。
七、訴訟費用負擔之依據：民事訴訟法第79條。
中    華    民    國    99    年    8     月    13    日
                  民事第二庭    法  官  李秋瑩
以上正本係照原本作成。
如對本判決上訴，須於判決送達後20日內向本院提出上訴狀。如
委任律師提起上訴者，應一併繳納上訴審裁判費。
中    華    民    國    99    年    8     月    13    日
                                書記官  蘇紋泙

司法院資訊處製作；財團法人民間司法改革基金會備份。
